【裁判字號】    99,聲,82
【裁判日期】    990621
【裁判案由】    聲請迴避
【裁判全文】
臺灣高雄地方法院民事裁定                99年度聲字第82號
    聲  請  人  甲○○
上列聲請人與沈陳秀姬間因請求損害賠償事件（本院98年度簡上
字第320 號），聲請人聲請法官迴避，本院裁定如下：
    主  文
聲請駁回。
    理  由
一、聲請意旨略以：(一)聲請人與被上訴人沈陳秀姬間因請求損害
    賠償事件，經本院高雄簡易庭判決聲請人敗訴後，聲請人不
    服提起上訴，現由本院以98年度簡上字第320 號（下稱系爭
    案件）審理中。惟承辦之藍家慶法官（下稱承辦法官）未對
    聲請人民國98年12月16日（聲請人誤繕為98年12月15日）聲
    請調查之證據為調查，審理程序於法不符。(二)承辦法官於98
    年12月15日準備程序期日僅通知聲請人到庭，自始即未通知
    被上訴人到庭，程序不合法，足以反證承辦法官與被上訴人
    非無密切交誼，足認其執行職務顯有偏頗之虞。(三)承辦法官
    於98年12月15日準備程序期日對聲請人表示「法官都很忙，
    最好不要讓三位法官出來坐在這裡」、「要不要撤回」、「
    不要浪費司法資源」、「你想想有無權利濫用」等詞，其執
    行職務之偏頗，已溢於言表。(四)承辦法官曾因聲請人之訴代
    葉天來律師之批評，而對葉天來律師提告，經法院均判決承
    辦法官敗訴，故承辦法官與當事人之一造有密切嫌怨等情，
    爰依民事訴訟法第33條第1 項第2 款之規定，聲請承辦法官
    迴避等語。
二、按民事訴訟法第32條第1項第2款所謂足認法官執行職務有偏
    頗之虞之情形，係指法官於訴訟之結果有利害關係或於當事
    人有親交嫌怨等客觀事實，足使人疑其為不公平之審判者而
    言。若法官僅於訴訟程序之指揮或容納當事人調查證據之聲
    請或其他類此情形，不能認為其有聲請迴避之原因。且此種
    迴避原因，依同法第34條第2項、第284條之規定，應提出能
    即時調查之證據以釋明之。又法官有應自行迴避而不自行迴
    避以外之情形，足認其執行職務有偏頗之虞，據而聲請法官
    迴避者，應以法官對於訴訟標的有特別利害關係，或與當事
    人之一造有密切之交誼或嫌怨，或基於其他情形客觀上足疑
    其為不公之審判者為其原因事實，若僅憑當事人之主觀臆測
    或不滿意法官進行訴訟遲緩或認法官指揮訴訟欠當，則不得
    謂其有偏頗之虞，最高法院69年臺抗字第457 號判例意旨參
    照。次按推事就當事人聲明之證據不為調查，不得即認其執
    行職務有偏頗之虞，最高法院27年抗字第304 號判例意旨參
    照。本件聲請人聲請承辦法官迴避，無非以法官審理案件有
    前項聲請人所指情形，因認有偏頗之虞為其論據。經查：
  (一)聲請人固以承辦法官未調查其聲請之證據，程序違法云云，
    然依上開說明，聲請人尚難僅因承辦法官未調查證據，即認
    其執行職務有偏頗之虞。況於合議庭審理時，合議庭非不得
    依民事訴訟法第209 條之規定，於言詞辯論期日調查證據。
  (二)聲請人又以承辦法官未通知被上訴人到庭行準備程序，違反
    民事訴訟法規為由云云。惟按行合議審判之訴訟事件，法院
    於必要時以庭員1 人為受命法官，使行準備程序；受命法官
    為闡明訴訟關係，得為下列各款事項，並得不用公開法庭之
    形式行之：一、命當事人就準備書狀記載之事項為說明。二
    、命當事人就事實或文書、物件為陳述。三、整理並協議簡
    化爭點。四、其他必要事項。受命法官於行前項程序認為適
    當時，得暫行退席或命當事人暫行退庭，或指定七日以下之
    期間命當事人就雙方主張之爭點，或其他有利於訴訟終結之
    事項，為簡化之協議，並共同向法院陳明，民事訴訟法第27
    0 條第1 項、第270 條之1 第1 項、第2 項前段分別定有明
    文。而查，系爭事件屬合議案件，承辦法官行準備程序闡明
    訴訟關係時，依上開說明，原則上可通知兩造到庭，但承辦
    法官於準備程序認為適當時亦得僅通知一造到庭，是聲請人
    以承辦法官未通知被上訴人到庭行準備程序為由，而認其執
    行職務有偏頗之虞，自無理由。此外，聲請人未提出其他任
    何能即時調查之證據，以釋明承辦法官與被上訴人有何特殊
    情誼等情，自難認聲請人此部分主張為可採。
  (三)聲請人另以承辦法官於系爭案件98年12月15日開庭對其表示
    之言詞，認承辦法官有偏頗之虞云云，惟經本院聽取系爭案
    件前揭開庭之錄音紀錄，承辦法官確有對聲請人表示：「…
    法官試著勸你不要太放在心上，最好不要再讓三個法官坐在
    這裡…，其實法官都很忙啦…這些法官我保守估計國家花20
    萬的薪水，可是划不划得來，說實在話這實在是國家花的一
    筆冤枉錢」、「法官也告訴你，你這個案子，你的期待是一
    定落空的，不會判你贏啦，如果我這個案子判你贏，我們的
    案件就會像雪片般飛來，…法官都很忙，案件很多，沒有時
    間聽你們這些事情…要不然我這件就終結，…這樣的事情不
    需要三個法官出來，這樣的家庭紛爭，哪個法官來看都一樣
    ，不會判你贏…你是百分之二百不會贏，沒有人會為一句『
    偽君子』而判你贏」、「別人也說我的判決和妓女人格有什
    麼不一樣，我就告他啊，結果第一、二審都判無罪啊，我這
    個例子比你更糟」、「但是你們這個超級無聊，…實際上是
    在瓜分國家的資源，你也是，你交的很少，就瓜分很多了，
    你繳十萬，國家花費2、30萬的薪水在服侍你，這其實是不
    公平啦，如果我當法官，我大概開庭就結掉了，而且我大概
    十分鐘讓你講講，我根本不會理你，因為浪費時間、浪費資
    源，…」、「國家就給你這個權利，你要去用我也沒有意見
    …你回去想想看有沒有濫用？你有沒有濫用這個權利…」等
    語，固據本院勘驗上開開庭錄音光碟核屬實在，有勘驗筆錄
    在卷可稽（見本院卷第26至29頁）。惟承辦法官前揭言詞僅
    係對聲請人適度公開初步心證，避免訴訟程序之浪費，即便
    其使用之語言較為直接未經修飾，或易造成當事人心中有所
    不適，仍屬訴訟指揮之行為，非屬迴避之事由。另承辦法官
    於開庭時雖曾諭示為聲請人敗訴之判決，乃就系爭事件之法
    律關係於裁判前對當事人曉諭揭露其法律上見解及判斷，適
    度開示心證，俾使當事人嗣後有表示意見之機會，不致對當
    事人造成突襲性裁判。而此等言詞雖未必符合法官開庭時應
    懇切、和善之倫理，惟揆諸前揭說明，究屬訴訟指揮進行有
    所不當，要難遽指偏頗。此外，承辦法官對於相關法律之認
    識及對於系爭案件之理解，雖與聲請人認知不同，並有較直
    接之話語，致聲請人生有審判不公之疑慮，惟究難認承辦法
    官有何偏頗之情事可言，依上開說明，非屬當事人得聲請法
    官迴避之事由。
  (四)至聲請人主張承辦法官與其訴訟代理人葉天來律師有嫌怨云
    云。然查，聲請人於系爭案件98年12月15日開庭後之98 年
    12月17日始委任葉天來律師為訴訟代理人一節，有民事委任
    狀1 紙可查（見系爭案件卷宗第109 頁），則系爭案件於98
    年12月15日開庭時，聲請人並未委任葉天來律師擔任訴訟代
    理人，核與聲請人所述有間。又承辦法官前揭開庭之言詞，
    僅屬訴訟指揮之行為，非屬迴避之事由，已如前述。此外，
    聲請人未提出證據釋明承辦法官有何客觀事實足認有不公平
    審判之虞，自無所謂執行職務有偏頗之虞。
  (五)綜上，聲請人所述，核與聲請法官迴避要件不合。此外，聲
    請人亦未就承辦法官對於訴訟標的有何特別利害關係，或與
    當事人之一造有密切之交誼或嫌怨，或基於其他情形客觀上
    足疑其為不公平之審判，提出能即時調查之證據以釋明之，
    自與聲請法官迴避之要件不符。再者，關於訴訟之進行、指
    揮及就當事人聲明之證據是否為調查等，均屬承辦法官法庭
    活動行使訴訟指揮權之範疇，是以法官應如何進行訴訟程序
    、調查程序，自得依事實上之需要而進行，縱有指揮不當，
    亦難指為偏頗。從而，聲請人僅因承辦法官未調查證據、未
    通知被上訴人到庭行準備程序等事由，即聲請承辦法官迴避
    ，為無理由，應予駁回。
三、依民事訴訟法第95條、第78條，裁定如主文。
中    華    民    國    99    年    6     月    21    日
                  民事第五庭  審判長法  官    李昭彥

                                    法  官    賴文姍
                                    法  官    何佩陵
以上正本係照原本作成。
如對本裁定抗告須於裁定送達後10日內向本院提出抗告狀，並繳
納裁判費新台幣1,000元。
中    華    民    國    99    年    6     月    21    日
                                    書記官    陳喜苓

司法院資訊處製作；財團法人民間司法改革基金會備份。
